臺灣高等法院高雄分院刑事判決　　　　　　　　　　九十一年度上易字第四五三號
　　上　訴　人　台灣高雄地方法院檢察署檢察官
　　被　　　告　丙○○
右上訴人因被告詐欺案件，不服台灣高雄地方法院九十年度易字第一六０三號中華民
國九十一年一月二十二日第一審判決（起訴案號：台灣高雄地方法院檢察署八十九年
度偵字第一０八四七、二五七九一號），提起上訴，本院判決如左：
    主  文
上訴駁回。
    理  由
一、本案經本院審理結果，認第一審判決以被告犯罪不能證明而為無罪之諭知，核無
    不當，應予維持，並引用第一審判決書記載之證據及理由（如附件）。
二、檢察官上訴意旨以：上訴人即被告丙○○（下稱被告）與告訴人乙○○○並非多
    年鄰居，原審判決採信被告片面之詞，諭知被告無罪，尚有未洽等語。
三、經查原審判決以：
    (一)告訴人乙○○○部分：
      1.告訴人乙○○○自承於八十五年間，在二信辦房子貸款時認識被告，也認識
        被告家人，被告是以家裡需錢、經濟困難、媽媽中風二十幾年等為由，自八
        十六年四月十日開始借錢，利息三分，其想幫助被告，所以借款予被告，被
        告是陸續借款，陸續還款，還不出來時又再借款等語（見原審卷第六十三、
        二十七頁）。足見告訴人乙○○○應係基於其與被告間之友誼及助人之心，
        加以被告均給予三分利息，始於明知被告前債未清償之情形下，仍一再借款
        予被告，故尚難認告訴人乙○○○主觀上係因陷於錯誤，始借款予被告。
      2.被告於八十八年三月二十四日，以其父所有之土地貸款後，還款新台幣（下
        同）一百九十八萬元予告訴人乙○○○等情，為告訴人乙○○○所自承在卷
        （見原審卷第二十七、五十八頁），是以尚難認被告於借款時，向告訴人乙
        ○○○允諾將賣地以清償欠款，係意圖詐欺所虛捏之詞。再告訴人乙○○○
        雖指稱被告目前尚欠五百餘萬元未還；惟被告係陸續借款、還款等情，已如
        前述，亦即被告於借款後，仍陸續清償而非全無還款，亦有告訴人乙○○○
        所提出被告之借還款明細五紙在卷可憑（告訴狀所附）。從而被告於借款之
        初即難認無還款之真意。
      3.被告於原審九十年十一月二十九日、九十一年一月八日庭期時，均當庭交付
        一萬元之支票予告訴人乙○○○，首張支票業已兌現，被告另於九十年十二
        月二十八日交付現金一萬元予告訴人作為清償等情，業據告訴人乙○○○及
        被告陳明在卷（見原審卷第五十九、六十二頁），益足證被告主觀上並無為
        自己不法所有之意圖。
    (二)告訴人梁文鐘部分：
      1.告訴人梁文鐘自承被告自八十八年年底就陸續向其借款，每次金額一、二十
        萬元左右，都是開支票借錢，並都有兌現，於八十九年五月二日，被告又持
        股票向其借四十五萬元，利息三分，本來約定五月二十二日清償，期限屆至
        後，被告要求緩期清償等情（見原審卷第四十四頁）。由此可知，被告與告
        訴人梁文鐘間之借貸關係已持續一段期間，且交易正常，則告訴人是否係因
        陷於錯誤而同意借款，已有可疑。
      2.案外人即被告之弟楊介生係於八十九年三月十日遭列為拒絕往來戶，且自八
        十八年八月三十日起至八十九年二月間，有多次註銷退票之紀錄，共計註銷
        金額高達九百十八萬三百四十五元，退票金額則約為六百二十八萬，有高雄
        市票據交換所函文一紙可憑（見原審卷第三十三～三十七頁）；則依告訴人
        梁文鐘所稱被告開始借款之時即八十八年底，當時被告之弟楊介生之支票帳
        戶尚可自由進出款項，參以被告於事後有一再註銷該支票帳戶退票紀錄之行
        為，仍難認被告於借款之初即無還款真意。
      3.另經原審向高雄市第二信用合作社函查之結果，系爭股票實際上並未遭查封
        等情，有該社九十年九月十日高二信總字第一六五六號函文一紙在卷可憑（
        見原審卷第四十七頁）。從而告訴人梁文鐘指稱系爭股票於八十八年間就被
        查封一節，顯與事實不符。再觀諸告訴人梁文鐘所提出被告交付之系爭股票
        上，乃載明：「(1)本股票不得典質，雖經典質亦視為無效。(2)本股票之繼讓
        非依合作社法及本社章程辦理其手續者無效。」，參以合作社法之條文並無
        合作社之股票不得轉讓之規定，可知系爭股票之轉讓雖需依照一定之程序，
        然並非不得轉讓。從而被告交付系爭股票正本作為擔保，而向告訴人梁文鐘
        借款四十五萬元，尚難認係施用詐術之行為。至系爭股票上雖載明「不得典
        質」，然告訴人於明知此項事實之情形下，仍同意執以作為擔保而借款予被
        告，亦難認其主觀上係因陷於錯誤始同意借款。
      4.被告已於九十年四月九日以現金清償欠款，與告訴梁文鐘達成和解之情，已
        經告訴人梁文鐘陳明（見原審卷第四十四頁），並有雙方簽立之和解書一份
        在卷可憑，益足證被告主觀上並無詐欺之故意。
      此外復查無其他積極證據足資證明被告意圖為自己不法之所有，施用詐術使人
      陷於錯誤，而將本人之物交付之詐欺罪犯行，自應為被告無罪之諭知。至被告
      雖有積欠告訴人款項之事實，然均核屬民事糾紛，應循民事途徑解決始為妥適
      。
四、從而，原審綜上各情，因此以不能證明被告犯罪而諭知無罪之判決，核無不合，
    檢察官上訴意旨，仍執前詞，指摘原判決不當，為無理由，應予駁回。
據上論斷，應依刑事訴訟法第三百六十八條、第三百七十三條，判決如主文。
本案經檢察官彭南雄到庭執行職務。
中    華    民    國     九十一     年       五       月      十四      日
                              臺灣高等法院高雄分院刑事第二庭
                                  審判長法官  曾永宗
                                        法官  邱永貴
                                        法官  郭玫利
右正本證明與原本無異。
不得上訴。
            書記官  高惠珠
中    華    民    國     九十一     年       五       月      十六      日
                                                                        Ｋ
附件：
臺灣高雄地方法院刑事判決                          九十年度易字第一六三號
    甲  訴  人  臺灣高雄地方法院檢察署檢察官
    被      告  丙○○  女  四十四歲（民國○○○年○月○日生）
                        住高雄市○○○路一０四號
                        身分證統一編號：Ｅ二0000000號
右列被告因詐欺案件，經檢察官提起甲訴（八十九年度偵字第一八四七號、八十九
年度偵字第二五七九一號），本院判決如左：
    主  文
丙○○無罪。
    理  由
一、甲訴意旨略以：被告丙○○明知自己無償債能力，竟意圖為自己不法之所有，並
    基於概括犯意，自民國八十六年六月十日起，以每月三分利及允諾提供不動產設
    定抵押權等條件，向告訴人乙○○○借款，並在每筆借款臨屆清償期時，即再向
    告訴人乙○○○舉債用以支付利息，使告訴人乙○○○誤認繳息正常而不疑有它
    ，惟因被告丙○○所允諾之提供不動產設定抵押權一事始終未見履行，且至八十
    八年二月間，被告已累欠新台幣（下同）計達五百十八萬七千元，告訴人乙○○
    ○查覺有異要求清償，被告再於八十九年三月十四日簽發本票二十四紙承諾將分
    期清償，及會賣地還錢，惟又再食言。告訴人乙○○○乃就其所簽發之支票向台
    灣高雄地方法院聲請強制執行裁定獲准，在查報被告財產時發現其家族早將名下
    不動產分向第一銀行、台灣銀行設定最高限額抵押權貸款，被告丙○○本身則並
    無任何資產，復查知被告丙○○之前即係以債養債方式向其舉債，始知受騙。又
    被告復承前之概括犯意，於八十九年五月二日，以其因任職高雄市第二信用合作
    社（以下簡稱二信）而持有該社面額共計三十五萬七千五百五十一元之股票正本
    共十五張作為抵押，向告訴人梁文鐘借款四十五萬元，約明將於同年五月二十二
    日清償，否則將無條件過戶上開股票予梁文鐘，告訴人梁文鐘因而同意借款，惟
    清償期屆至後，被告怠於清償，告訴人梁文鐘乃持上開股票至二信要求過戶時，
    竟被告知該股票係員工始能持有，依規定不得轉讓過戶，且該股票亦於八十九年
    四月間即已遭其他債權人聲請查封，始知被騙，因認被告涉有刑法第三百三十九
    條第一項之詐欺取財罪嫌。
二、按犯罪事實應依證據認定之，無證據不得推定其犯罪事實。又不能證明被告犯罪
    者，應諭知無罪之判決，刑事訴訟法第一百五十四條、第三百零一條第一項分別
    定有明文。又按，刑法第三百三十九條第一項之詐欺罪之成立，以意圖為自己或
    第三人不法所有，以詐術使人將本人或第三人之物交付為要件，如行為人並未施
    用詐術，或其所用方法不能認係詐術，亦不致使人陷於錯誤，即均與該條之構成
    要件有間，有最高法院四十六年度臺上字第二六０號判例可資參照。再刑法上詐
    欺罪之立法意旨，係禁止於經濟行為中使用詐騙之方法得利為其規範目的，於民
    事債務當事人間，若有未依債務本旨履行給付之情形，依一般社會經驗而言，原
    因非一，其或因不可歸責之事由致無法給付、或因合法得對抗他造主張抗辯而拒
    絕給付，非必出於自始無意給付之詐欺犯罪一端，經濟行為本身原寓有不同程度
    之不確定性或交易風險，於當事人之一方有未依約履行之客觀情形時，除有構成
    詐欺罪之具體情事外，尚不得遽認即應成立詐欺罪。
三、甲訴人認被告涉有詐欺罪嫌，無非係以被告向告訴人乙○○○借款時，向其謊稱
    ：將來可賣地償債等語，另向告訴人梁文鐘謊稱：若未還款即願將二信股票轉讓
    予梁文鐘等語，然實際上被告名下並無土地，且被告家人名下之土地又已設定高
    額抵押，不足以使告訴人乙○○○受全額清償，而梁文鐘則無法獲得股票之所有
    權，且被告借款後即拒未償還款項等情，資為論罪依據。
四、訊據被告丙○○固坦承有於右揭時地向告訴人乙○○○及梁文鐘借款之事實，然
    堅決否認有詐欺故意，辯稱：我是因遭他人倒債，另外因我姊夫過世，我還要幫
    我姊姊還債，為彌補漏洞才不斷舉債，以至越陷越深，且後來請我父親賣地還債
    ，但又逢房地產低迷，因而不能全數清償。此外，我是陸陸續續向梁文鐘借款，
    總共借了四十五萬元，我原本是以我弟弟的支票向告訴人梁文鐘借款，他起先是
    收十分利，後來才改收三分利，但他說三分利沒保障，要我提供二信股票作擔保
    ，不過我還是有開支票給他，後來支票未兌現，梁文鐘原先就知道二信股票不能
    過戶等語。經查：
（一）告訴人乙○○○部分：
    １、告訴人乙○○○乃自承：我是於八十五年間，去二信辦房子貸款時認識被告
        ，我與被告是很久的鄰居，其家人我也都認識，被告是以她家裡需錢、經濟
        困難、媽媽中風二十幾年等為由，一直求我借她錢，從八十六年四月十日開
        始向我借錢，說好算三分利息，被告是陸續向我借錢，陸續還錢，還不出來
        時又再向我借錢，我想幫助她，所以就借給她等語，可知告訴人乙○○○與
        被告之間為多年鄰居，應係基於其與被告間之友誼及助人之心，加以被告均
        給予三分利息，始於明知被告前債未清償之情形下仍一再借款予被告，從而
        尚難認告訴人主觀上係因陷於錯誤始借款予被告之情形。
    ２、又查，被告於八十八年三月二十四日，確實以父親所有之土地貸款後，一次
        還款一百九十八萬元予告訴人乙○○○等情，為告訴人乙○○○所自承在卷
        ，是以尚難認被告於借款時「允諾將賣地以清償欠款」係意圖詐欺所虛捏之
        詞。再者，告訴人乙○○○雖指稱：被告目前尚欠五百餘萬元未還一節，惟
        查，被告係陸續借款、還款等情，已如前述，亦即被告於借款後乃陸續清償
        而非全無還款，有告訴人所提出被告之借還款明細五紙在卷可憑（告訴狀所
        附），從而，仍難認被告於借款之初即無還款之真意。
    ３、此外，被告於本院九十年十一月二十九日、九十一年一月八日庭期時，均當
        庭交付一萬元之支票予告訴人，首張支票業已兌現，被告另於九十年十二月
        二十八日交付現金一萬元予告訴人作為清償等情，業據告訴人乙○○○及被
        告陳明在卷（見本院前述庭期之審判筆錄），益足證被告主觀上並無為自己
        不法所有之意圖。
    ４、依前所述，尚乏證據足證被告有意圖不法之所有，施用詐術使告訴人乙○○
        ○陷於錯誤而借款之事實，自難認被告有此部分詐欺犯行。
（二）告訴人梁文鐘部分：
    １、告訴人梁文鐘乃自承：被告是在八十九年五月二日持股票向我借四十五萬元
        ，有收三分利，她從八十八年年底就陸續有向我借過錢，每次金額一、二十
        萬元左右，都是開支票借錢，之前都有兌現，本件這筆四十五萬元，本來約
        定五月二十二日清償，期限屆至時她沒有還，要求緩期清償等情（參照本院
        九十年八月二十九日審判筆錄），由此可知被告與告訴人梁文鐘於本件借款
        之前的借貸關係已持續一段期間且交易正常，從而告訴人是否係因陷於錯誤
        而同意借款一節，已有可疑。
    ２、案外人即被告之弟楊介生係於八十九年三月十日遭列為拒絕往來戶，且自八
        十八年八月三十日起至八十九年二月間，有多次註銷退票之紀錄，共計註銷
        金額高達九百十八萬三百四十五元，退票金額則約為六百二十八萬，有高雄
        市票據交換所函文一紙可憑，則依告訴人梁文鐘所稱被告開始借款之時即八
        十八年底，當時被告之弟楊介生之支票帳戶尚可自由進出款項，參以被告於
        事後有一再註銷該支票帳戶退票紀錄之行為，仍難認被告於借款之初即無還
        款真意。
    ３、另經本院向高雄市第二信用合作社函查之結果，系爭股票實際上並未遭查封
        等情，有該社九十年九月十日高二信總字第一六五六號函文一紙在卷可憑，
        從而告訴人梁文鐘指稱：系爭股票於八十八年間就被查封一節，顯與事實不
        符。且觀諸告訴人梁文鐘所提出被告交付之系爭股票上，乃載明：「(1)本股
        票不得典質，雖經典質亦視為無效。(2)本股票之繼讓非依合作社法及本社章
        程辦理其手續者無效。」，參以合作社法之條文並無合作社之股票不得轉讓
        之規定，可知系爭股票之轉讓雖需依照一定之程序，然並非不得轉讓，從而
        被告交付面額共計三十五萬七千五百五十一元之系爭股票正本作為擔保而向
        告訴人借款四十五萬元，尚難認係施用詐術之行為。至系爭股票上雖載明「
        不得典質」，然告訴人於明知此項事實之情形下，仍同意執以作為擔保而借
        款予被告，亦難認其主觀上係因限於錯誤始同意借款。
    ４、況查，告訴人梁文鐘嗣到庭陳稱：被告已於九十年四月九日以現金清償欠款
        並達成和解等語（本院九十年八月二十九日審判筆錄），並有雙方簽立之和
        解書一份在卷可憑，益足證被告主觀上並無詐欺之故意。
    ５、依前所述，尚乏證據足證被告意圖不法之所有，施用詐術使告訴人梁文鐘陷
        於錯誤而借款之事實，自難認被告有此部分詐欺犯行。
綜上所述，被告並無如甲訴人所指：意圖為自己不法之所有，施用詐術使人陷於錯誤
而將本人之物交付之詐欺罪犯行，被告雖有積欠告訴人款項之事實，然均核屬民事糾
紛，應循民事途徑解決始為妥適。甲訴人之指訴既無法使本院得到被告有符合刑法上
詐欺罪構成要件之確信有罪心證，此外復查無其他積極證據足資證明被告有何詐欺犯
行，核諸前揭說明，自應由本院為被告無罪之諭知。
五、據上論斷，應依刑事訴訟法第三百零一條第一項，判決如主文。
中      華      民      國    九十一    年      一      月    二十二    日
                                  臺灣高雄地方法院刑事第六庭
  法  官  周  玉  群
右正本證明與原本無異。
如不服本判決，應於判決送達後十日內，向本院提出上訴狀。
                                      書記官  黃  英  彥
中      華      民      國    九十一    年      一      月    二十五    日
